【裁判字號】    99,上易,19
【裁判日期】    990727
【裁判案由】    分割共有物
【裁判全文】
臺灣高等法院臺南分院民事判決  99年度上易字第19號
上  訴  人  癸○○
            酉○○
            卯○○
            乙○○
            巳○
            丙○○
            戊○○
            壬○○
            未○○
            申○○
            丑○○
            午○○
            子○○
            甲○○
            丁○○
            亥○○
            戌○○
            辰○○即王月英
            庚○○
            己○○
            天○○○
            寅○○
            Ｃ○○○○○○
            玄○○
            黃○○
            Ａ○○
            地○○○○○○
            Ｂ○○
            Ｄ○○
            Ｉ○○
            Ｊ○○
            Ｆ○○
            Ｇ○○○○○○
            Ｅ○○
            Ｌ○○○
兼前列三十
五人共同訴
訟代理人    辛○○
視同上訴人  宇○○
            宙○○
            Ｏ○○
            Ｍ○○
兼  上一人
訴訟代理人  Ｎ○○
被  上訴人  Ｈ○○
訴訟代理人  Ｋ○○
上列當事人間請求分割共有物事件，上訴人對於中華民國98年11
月19日臺灣臺南地方法院第一審判決（98年度訴字第650號）提
起上訴，本院於99年7月13日言詞辯論終結，判決如下：
    主      文
上訴駁回。
第二審訴訟費用由上訴人連帶負擔。
    事實及理由
一、被上訴人主張：坐落台南縣官田鄉○○段400號、建、面積5
    29平方公尺土地（以下簡稱系爭土地）為被上訴人、上訴人
    癸○○、酉○○、巳○、丙○○、戊○○、壬○○、卯○○
    、未○○、申○○、丑○○、午○○、子○○、甲○○、丁
    ○○、亥○○、戌○○、辰○○即王月英、庚○○、己○○
    、天○○○、乙○○、寅○○、Ｃ○○○○○○、玄○○、
    地○○○○○○、Ｂ○○、Ｄ○○、黃○○、Ａ○○、Ｉ○
    ○、Ｊ○○、Ｆ○○、Ｇ○○○○○○、Ｅ○○、Ｌ○○○
    、辛○○等36人（以下簡稱上訴人癸○○等36人）之共同被
    繼承人陳蘇寬即王蘇寬及視同上訴人宇○○、宙○○、Ｏ○
    ○、Ｎ○○、Ｍ○○所共有，各共有人之應有部分如附表一
    所示，因系爭土地並無因法令規定或物之使用目的不能分割
    或契約約定有不分割之期限等情形，兩造又無法達成分割協
    議，爰請求上訴人癸○○等36人應就系爭土地所有權人陳蘇
    寬即王蘇寬之應有部分1/7辦理繼承登記後，裁判分割系爭
    共有土地等語（原審判決上訴人癸○○等36人應就系爭土地
    所有權人陳蘇寬即王蘇寬之應有部分1/7辦理繼承登記，並
    裁判分割系爭土地如附圖甲案所示，上訴人癸○○等36人不
    服提起上訴，主張應分割如附圖乙案所示，視同上訴人宇○
    ○、宙○○、Ｏ○○、Ｎ○○、Ｍ○○均贊同依附圖甲案分
    割，被上訴人亦主張依附圖甲案分割並求為判決如主文）。
二、上訴人及視同上訴人固均同意原物方割，視同上訴人宇○○
    、宙○○並表示其等就分得部分仍欲保持共有，視同上訴人
    Ｏ○○、Ｎ○○、Ｍ○○亦表示其等就分得部分仍欲保持共
    有，其等並均贊同依附圖甲案分割。惟上訴人癸○○等36人
    則主張應分割如附圖乙案所示，蓋宇○○、宙○○、Ｎ○○
    、Ｍ○○等未經全體共有人之同意，任在系爭土地建屋，倘
    仍考慮以不拆屋為原則，勢必侵害其他共有人之權益等語，
    資為抗辯。
三、下列事實為兩造所不爭，並有土地登記謄本、戶籍謄本、繼
    承系統表在卷可稽，應堪信為真實：
  （一）系爭土地為被上訴人、上訴人癸○○等36人之共同被繼
        承人陳蘇寬即王蘇寬及視同上訴人宇○○、宙○○、Ｏ
        ○○、Ｎ○○、Ｍ○○所共有，各共有人之應有部分如
        附表一所示。
  （二）上訴人癸○○等36人係陳蘇寬即王蘇寬之共同繼承人，
        依法應共同繼承其應有部分七分之一。
  （三）系爭土地並無因法令規定或物之使用目的不能分割或契
        約約定有不分割之期限等情形，且兩造迄未能就系爭土
        地達成分割協議。
四、本件所應審究之兩造爭點為：系爭土地究應採何方案分割始
    屬公允？經查：
  （一）按「各共有人，除法令另有規定外，得隨時請求分割共
        有物。但因物之使用目的不能分割或契約訂有不分割之
        期限者，不在此限」；「共有物之分割，依共有人協議
        之方法行之」；「分割之方法不能協議決定，或於協議
        決定後因消滅時效完成經共有人拒絕履行者，法院得因
        任何共有人之請求，命為下列之分配：一以原物分配於
        各共有人，但各共有人均受原物之分配顯有困難者，得
        將原物分配於部分共有人。二原物分配顯有困難時，得
        變賣共有物，以價金分配於各共有人，或以原物之一部
        分分配於各共有人，他部分變賣，以價金分配於各共有
        人」，民法第823條第1項、第824條第1項、第2項分別
        定有明文。查系爭土地為兩造所共有，該土地並無因法
        令規定或物之使用目的不能分割或契約約定有不分割之
        期限等情形，且兩造迄未能就系爭土地達成分割協議，
        為兩造所不爭（見兩造不爭執事項(一)、(三)），依上說明
        ，被上訴人訴請分割系爭土地，應無不合。
  （二）次按因繼承而於登記前已取得不動產物權者，應經登記
        ，始得處分其物權，亦為民法第759條所明定。又不動
        產之分割係屬處分行為，故倘共有人之一死亡，其繼承
        人自應先辦妥繼承登記後，始得為共有物之分割。（最
        高法院70年1月20日第2次民事庭會議決定(二)參照）。查
        上訴人癸○○等36人乃系爭土地共有人陳蘇寬即王蘇寬
        之共同繼承人，依法應共同繼承其應有部分七分之一，
        此亦為兩造所不爭（見兩造不爭執事項(二)），依上說明
        ，被上訴人請求上訴人癸○○等36人應就系爭土地所有
        權人陳蘇寬即王蘇寬之應有部分1/7辦理繼承登記後，
        再為裁判分割系爭共有土地，自屬有據。
  （三）查系爭土地係位於商業活動較不頻繁之鄉村地區，土地
        略呈長條梯形，並呈西北往東南走向，僅東北側面臨道
        路寬約五公尺，其他側則均為他人土地，該地越近西北
        側之臨路深度越淺、越近東南側之臨路深度越深，現該
        地最西北端為空地，緊鄰上開空地者坐落有視同上訴人
        宇○○、宙○○兄弟所有之一層房屋兩間，再緊鄰該兩
        間房屋者亦係空地，該空地東南側則緊鄰坐落有視同上
        訴人Ｏ○○、Ｎ○○、Ｍ○○兄弟所有之一層樓房屋二
        間，該地最東南側現遭非土地共有人黃羅庚占用並建有
        一層樓房一間，此有原審及本院勘驗筆錄可稽（見原審
        卷96～101頁、本院卷175～177頁），且經原審囑託台
        南縣麻豆地政事務所派員測量，並有該所98年7月20日
        之複丈成果圖可稽（見原審卷107～108頁）。
  （四）經審酌甲、乙兩案，皆採面對道路而為分割之方式，二
        方案間主要之差異為：1.倘採甲案，視同上訴人宇○○
        、宙○○兄弟所有之一層房屋兩間，可得保留之部分較
        多，倘採乙案，可得保留之部分較少；2.倘採甲案，上
        訴人癸○○等36人所分得之土地較為狹長，倘採乙案，
        其等分得之土地較為方正。衡量分割後各當事人對於土
        地利用之最大經濟效益，認為如採甲案分割，分割後之
        每一筆土地，形狀均尚稱方正（上訴人癸○○等36人所
        分得者，尚非狹長以致無從利用），利於開發使用，能
        夠增加土地利用之經濟效益，且能顧慮各共有人應有部
        分比例之大小，衡平比例分配其等面臨東北側道路之臨
        路寬度，並利於宇○○、宙○○兄弟保有較多部分之房
        屋，而適度保存社會經濟。至於上訴人癸○○等36人所
        主張乙案，雖可使其等分得之土地更為方正，然將使宇
        ○○、宙○○兄弟需拆除較多部分之房屋，有害社會經
        濟，則該方案即非可採。
  （五）視同上訴人宇○○、宙○○已陳明其等就分得部分仍欲
        保持共有，以其等二人於分割前之應有部分皆為1/14，
        故其等分割後應有部分之比例均應為1/2；又視同上訴
        人Ｏ○○、Ｎ○○、Ｍ○○亦陳明其等就分得部分仍欲
        保持共有，以其等三人於分割前之應有部分依序為：1/
        21、1/21、4/21，故其等分割後應有部分之比例，依序
        各應為1/6、1/6、4/6，附此敘明。
五、從而，被上訴人請求上訴人癸○○等36人應就系爭土地所有
    權人陳蘇寬即王蘇寬之應有部分1/7辦理繼承登記後，裁判
    分割系爭土地，為有理由。原審判決命上訴人癸○○等36人
    應就系爭土地所有權人陳蘇寬即王蘇寬之應有部分1/7辦理
    繼承登記，並裁判分割系爭土地如附圖甲案所示：編號Ａ部
    分面積45平方公尺土地分歸被上訴人所有、編號Ｂ部分面積
    76平方公尺土地分歸上訴人癸○○等36人按其應繼分保持公
    同共有、編號Ｃ部分面積75平方公尺土地分歸視同上訴人宇
    ○○、宙○○各按應有部分1/2比例保持共有、編號Ｄ部分
    面積182平方公尺土地分歸被上訴人所有、編號Ｅ部分面積1
    51平方公尺土地分歸視同上訴人Ｏ○○、Ｎ○○、Ｍ○○依
    序按應有部分1/6、1/6、4/6比例保持共有，經核並無違誤
    。上訴意旨指摘原判決不當，求予廢棄改判，為無理由，應
    駁回其上訴。
六、本件事證已臻明確，兩造其餘主張及攻擊或防禦方法並所提
    舉證資料，經本院斟酌後，認均不生影響本院所為上開論斷
    ，自無再予逐一審論之必要，併此敘明。
七、據上論結，本件上訴為無理由，依民事訴訟法第449條第1項
    、第85條第2項，判決如主文。
中    華    民    國    99    年    7     月    27    日
                  民事第四庭    審判長法  官    吳上康
                                      法  官    陳珍如
                                      法  官    王金龍
上為正本係照原本作成。
不得上訴。
中    華    民    國    99    年    8     月    2     日
                                     書記官    李梅菊
┌────────────────────────────────────┐
│附表一：兩造共有系爭土地之應有部分比例                                  │
├─────┬────────────────────┬─────────┤
│稱      謂│姓  名                                  │應有部分比例      │
├─────┼────────────────────┼─────────┤
│上  訴  人│癸○○、酉○○、巳○、丙○○、戊○○、王│公同共有七分之一  │
│          │定國、卯○○、未○○、申○○、丑○○、王│                  │
│          │振鋒、子○○、甲○○、丁○○、亥○○、王│                  │
│          │榮達、辰○○即王月英、庚○○、己○○、莊│                  │
│          │王素霞、乙○○、寅○○、Ｃ○○○○○○、│                  │
│          │玄○○、地○○○○○○、Ｂ○○、Ｄ○○、│                  │
│          │黃○○、Ａ○○、Ｉ○○、Ｊ○○、Ｆ○○、│                  │
│          │Ｇ○○○○○○、Ｅ○○、Ｌ○○○、辛○○│                  │
│          │等36人                                  │                  │
├─────┼────────────────────┼─────────┤
│視同上訴人│宇○○                                  │十四分之一        │
├─────┼────────────────────┼─────────┤
│視同上訴人│宙○○                                  │十四分之一        │
├─────┼────────────────────┼─────────┤
│視同上訴人│Ｏ○○                                  │二十一分之一      │
├─────┼────────────────────┼─────────┤
│視同上訴人│Ｎ○○                                  │二十一分之一      │
├─────┼────────────────────┼─────────┤
│視同上訴人│Ｍ○○                                  │二十一分之四      │
├─────┼────────────────────┼─────────┤
│被上訴人  │Ｈ○○                                  │七分之三          │
└─────┴────────────────────┴─────────┘

司法院資訊處製作；財團法人民間司法改革基金會備份。
